【裁判字號】    95,簡上,45
【裁判日期】    950525
【裁判案由】    侵權行為損害賠償
【裁判全文】
臺灣桃園地方法院民事判決              95年度簡上字第45號
上  訴  人  榮冠交通股份有限公司
法定代理人  甲○○
訴訟代理人  乙○○
被  上訴人  丙○○
法定代理人  丁○○
            戊○○
被上訴人    戊○○
上列當事人間侵權行為損害賠償事件，上訴人對於中華民國94年
4 月27日本院桃園簡易庭93年度桃簡字第1016號第一審判決提起
上訴，於民國95年5 月11日言詞辯論終結，本院判決如下：
    主      文
上訴駁回。
第二審訴訟費用由上訴人負擔。
    事實及理由
甲、上訴人之陳述，除與原審判決書所載者相同茲予引用外，補
    稱：上訴人將車輛出租予加害人邱錦文，僅收取車輛租金每
    日新台幣（下同）500 元，不論營業盈虧均與上訴人無涉，
    雙方僅係單純之租賃關係，自不得認為加害人邱錦文在客觀
    上有受上訴人使用為之服勞務而受其監督之僱傭關係存在，
    被上訴人自不得依民法第188 條第1 項前段規定請求上訴人
    與加害人負連帶賠償責任。又原審判命上訴人應分別給付被
    上訴人丙○○、戊○○各8 萬元、15萬元之精神慰撫金，亦
    屬過高等語，並聲明：原判決不利於上訴人部分廢棄；上開
    廢棄部分被上訴人在第一審之訴及假執行之聲請均駁回。
乙、被上訴人之陳述，除與原審判決書所載者相同茲予引用外，
    補稱：原審判決認定上訴人應與加害人邱錦文依民法第188
    條規定負連帶賠償責任，並無違誤。上訴人抗辯其與加害人
    邱錦文間僱傭關係不存在，不能採信。且被上訴人戊○○因
    本件車禍受有身體多處擦傷、臉部撕裂傷、皮膚缺損等傷害
    ，迄今已逾3 年多，面部仍有傷痕，左踝部韌帶創傷迄今仍
    未痊癒，尚須利用民俗療法治療；被上訴人徐晏瑋部分，依
    敏盛綜合醫院開具之診斷證明書載明其分別於民國91年12月
    10日、同年月21日至該院就診，其傷害情形應非輕傷，而被
    上訴人戊○○為地政士，每月薪資約6 、7 萬元，被上訴人
    丙○○目前就讀青溪國小，其名下財產約10萬元，然每月補
    習及教育費用約12,989元，而上訴人資產約500 萬元，斟酌
    被上訴人所受傷勢及兩造之身分、經濟狀況等一切情狀，原
    審判決命上訴人分別賠償被上訴人戊○○、丙○○精神慰撫
    金15萬元、8 萬元，應屬公允等語作為抗辯，並聲明：駁回
    上訴。
丙、得心證之理由：
  一、被上訴人起訴主張略以：上訴人之受僱人邱錦文於91年12
      月9 日下午3 時40分許，駕駛車牌號碼為V6—056 號營業
      用小客車，沿桃園縣桃園市○○路由南崁往桃園方向行駛
      ，於行經桃園縣桃園市○○路與莊敬路交叉路口時，本應
      注意汽車轉彎應讓直行車先行，且行駛在四車道上欲右轉
      彎時，應距交叉路口十公尺前換入外側車道或右轉車道，
      以避免發生碰撞之危險，且依當時情況又非不能注意，竟
      疏未注意貿然右轉，致撞擊被上訴人，造成丙○○受有左
      手骨裂之傷害，戊○○受有身上多處挫傷及撕裂傷，此乃
      邱錦文之過失所致，自得依民法第184 條第1 項前段及第
      2 項之規定請求其負損害賠償責任，而上訴人既為其僱傭
      人，且邱錦文又係在執行職務時不法侵害被上訴人之權利
      ，則上訴人自應依民法第188 條第1 項前段規定，與邱錦
      文負連帶賠償責任，爰依侵權行為之法律關係，請求上訴
      人與加害人邱錦文連帶賠償被上訴人丙○○精神慰撫金10
      萬元及被上訴人戊○○因此所支出醫療費用10,902元、工
      作損失141,555 元及精神慰撫金20萬元之損害等語（原審
      駁回被上訴人丙○○逾8 萬元，及訴外人邱錦文自93年6
      月3 日，上訴人自93年6 月4 日起均至清償日止，按年息
      百分之五計算之利息；被上訴人戊○○逾191,439 元，及
      訴外人邱錦文自93年6 月3 日，上訴人自93年6 月4 日起
      均至清償日止，按年息百分之五計算之利息範圍之請求部
      分，未據被上訴人上訴或附帶上訴，均已確定）。上訴人
      則以：被上訴人戊○○騎乘機車亦有過失，且其所請求之
      醫療費用可申請汽車強制責任險之理賠，並無損害可言，
      又被上訴人丙○○年紀尚輕，依其受傷程度並無成長發育
      之困擾，故請求精神慰撫金應無理由。另被上訴人戊○○
      主張其工作損失部分，然依其傷勢及工作性質觀之並非無
      疑。又依加害人邱錦文與其簽訂之營業小客車租賃合約書
      所載，其已要求邱錦文應遵守交通規則，故其自得主張免
      責，況上訴人並未僱用邱錦文，雙方亦無僱傭關係存在，
      僅係單純之租賃關係，倘被上訴人主張邱錦文為上訴人之
      受僱人，即應對此負舉證之責等語作為抗辯。
  二、兩造不爭執之事實，堪信為真實：
    (一)被上訴人主張訴外人邱錦文於上開時地，因過失不法侵害
      被上訴人之身體，致被上訴人丙○○受有左手第三掌骨骨
      裂之傷害，被上訴人戊○○受有身上多處挫傷及撕裂傷（
      左頰裂傷及擦傷與左足裂傷及擦傷）。
    (二)被上訴人戊○○因上開侵權行為所支出醫療費用，扣除保
      險給付25,435元後，尚有10,902元未獲賠償之事實。
    (三)被上訴人戊○○因上開侵權行為所受未能取得應領薪資
      30,537元之事實。
  三、兩造爭執事項：
    (一)上訴人是否應負僱用人之責任。
    (二)原審認定被上訴人丙○○、戊○○各得請求精神慰撫金8
      萬元及15萬元是否過高。
    (三)被上訴人戊○○是否與有過失。
  四、按受僱人因執行職務，不法侵害他人之權利者，由僱用人
      與行為人連帶負損害賠償責任，民法第188 條第1 項前段
      定有明文。上開規定所謂受僱人，並非僅限於僱傭契約所
      稱之受僱人，凡客觀上被他人使用為之服務勞務而受其監
      督者均係受僱人。又該條文規定僱用人之連帶賠償責任，
      係為保護被害人，避免被害人對受僱人請求賠償，有名無
      實而設，故此之所謂受僱人，並不以事實上有僱傭契約者
      為限，凡客觀上被他人使用，為之服勞務而受其監督者，
      均屬受僱人。換言之，依一般社會觀念，若其人確有被他
      人使用，為之服勞務而受其監督之客觀事實存在，自應認
      其人為該他人之受僱人，至於該他人之主觀認識如何，要
      非所問，此有最高法院57年臺上字第1663號判例可資參照
      。本件上訴人雖抗辯其與訴外人邱錦文間僅有簽立一份營
      業用小客車租賃合約書，而依該合約書之內容，可知雙方
      係成立租賃關係，並無僱傭關係存在，上訴人自不須負僱
      用人之責任云云。惟查，上訴人於原審審理中自承訴外人
      邱錦文於本件侵權行為發生時所駕駛之營業用小客車係為
      上訴人所有等語（見原審卷第286 頁），參以訴外人邱錦
      文與上訴人間所簽訂之上開合約書第6 條前段所載，乙方
      （即訴外人邱錦文）駕車如肇事時，應立即報警處理，並
      通知甲方（即上訴人）派員協助處理。由此可知，訴外人
      邱錦文與上訴人間並非單純之租賃關係，因為訴外人邱錦
      文於肇事後負有通知上訴人前往處理之義務，則上訴人對
      於訴外人邱錦文自有一定之監督、管理權限，揆諸上開規
      定及說明，所謂受僱人，並不以事實上有僱傭契約者為限
      ，凡客觀上被他人使用，為之服勞務而受其監督者，均屬
      受僱人，是被上訴人主張訴外人邱錦文在本件侵權行為發
      生時為上訴人之受僱人乙節應堪採信。至上訴人另抗辯上
      開合約書中已要求訴外人邱錦文駕車時應遵守交通規則，
      故上訴人亦得以此主張免責乙節，惟民法第188 條第1項
      但書規定，僱用人選任受僱人及監督其職務之執行是否已
      盡相當之注意，其所應注意之範圍，關於選任方面，著重
      於受僱人之技術是否純熟，性格是否謹慎精細；而關於監
      督方面，則在於受僱人職務之執行，是否已提示其應注意
      事項，有無派員督導等。本件上訴人雖於制式化之上開合
      約書中載明訴外人邱錦文駕車應遵守交通規則等語，然駕
      駛人行駛於道路上應遵守道路交通安全規定，係屬一通常
      之注意義務，是應認上開記載僅為一宣示性之要求，尚不
      能因此認定上訴人已盡其監督之義務，此外，上訴人對於
      其就選任及監督訴外人邱錦文職務之執行已盡相當之注意
      義務乙節並未另舉證以實其說，是上訴人之上開主張亦不
      足採。
  五、按因故意或過失，不法侵害他人之權利者，負損害賠償責
      任。受僱人因執行職務，不法侵害他人之權利者，由僱用
      人與行為人連帶負損害賠償責任，民法第184 條第1 項前
      段、第188 條第1 項前段分別定有明文。本件訴外人邱錦
      文於上開時地，因過失不法侵害被上訴人之身體，致被上
      訴人丙○○受有左手骨裂之傷害，被上訴人戊○○受有身
      上多處挫傷及撕裂傷，則訴外人邱錦文自應負侵權行為之
      損害賠償責任。又訴外人邱錦文係上訴人之受僱人，其於
      執行職務時不法侵害被上訴人之權利，就被上訴人所受損
      害，自應由上訴人與訴外人邱錦文負連帶賠償責任。茲就
      被上訴人戊○○及丙○○各得請求損害賠償之範圍認定如
      下：
    (一)被上訴人戊○○部分：
    1.醫療費用：10,902元。
    2.工作（薪資）損失：30,537元。
    3.慰撫金：被上訴人戊○○因本件侵權行為而受有左頰裂傷
      及擦傷與左足裂傷及擦傷等傷害，已經認定，且致左頰裂
      傷及擦傷後併異物色素沈著，亦有診斷證明書附卷可按（
      見原審卷第124 頁），而被上訴人主張於治療後，迄今臉
      上仍留有細微縫線痕跡乙節，亦為上訴人所不爭執，堪信
      為真實。查被上訴人戊○○所受肉體上之傷害，雖非甚鉅
      ，但其為女性，其臉部所受傷害經治療後仍存在異物色素
      沈著及縫線痕跡，其所受精神上之痛苦應遠大於肉體上傷
      害所帶來之痛苦。又被上訴人戊○○主張其係大專畢業，
      職業為代書，名下之動產價值約有130 多萬元，沒有不動
      產等情，業據提出休假證明1 紙（見本院卷第63頁），又
      為上訴人所不爭執，堪信為真實。而訴外人邱錦文為計程
      車司機，教育程度為高中畢業，每月收入約為2 萬多元，
      另有3 部汽車；上訴人之資本總額為590 萬元等情，亦有
      稅務電子閘門財產所得調件明細表、公司登記基本資料查
      詢附於原審卷可參，本院審酌兩造之身分、地位、經濟及
      被上訴人戊○○所受之傷害等一切情狀，認為被上訴人戊
      ○○得請求之精神慰撫金以15萬元為適當。
    4.綜上，被上訴人戊○○所受之損害為191,439 元（10,902
      ＋30,537＋150,000 ＝191,439）。
    (二)被上訴人丙○○部分：被上訴人丙○○因本件侵權行為而
      受有左手第三掌骨骨裂之傷害乙節，已經認定。又被上訴
      人丙○○經送醫急診處置，接受石膏固定，之後門診追蹤
      ，並未住院治療，按照醫理應無後遺症等情，有敏盛綜合
      醫院於93年6 月30日以敏醫字第0931864 號函檢送之簽註
      意見表附卷可按（見原審卷第115 頁），同意見表上雖記
      載被上訴人丙○○未於91年12月10日及12月21日回診等語
      ，惟依該院於91年12月21日開立之診斷證明書記載被上訴
      人丙○○應診日期為91年12月21日，醫師囑言一欄亦記載
      91年12月9 日急診，12月10、12月21日回診等語（見原審
      卷第198 頁），此外亦有該院於91年12月10日及12月21日
      開立之醫療費用收據可按（見原審卷第200 頁、第201 頁
      ），足認被上訴人丙○○於上開日期應曾回診，上開簽註
      意見表之記載顯然錯誤。而依被上訴人丙○○所受傷害部
      位、情狀及治療過程，其所受傷害尚非輕微。又被上訴人
      丙○○為84年4 月25日生，於本件侵權行為發生時，年僅
      7 歲，就讀於青溪國小，遽受上開傷害，其精神上受有相
      當之驚嚇，並心理留下陰影，自屬難免。本院審酌兩造之
      身分、地位、經濟及被上訴人丙○○所受傷害狀況等一切
      情狀，認被上訴人丙○○得請求賠償之精神慰撫金以8 萬
      元為適當。
  六、至上訴人主張被上訴人戊○○於本件侵權行為發生時為直
      行車，卻違規行駛於右轉專用車道，且車速較訴外人邱錦
      文所駕駛車輛為快，致發生本件車禍，就本件損害之發生
      與有過失等語。經查，依桃園縣政府警察局桃園分局所製
      作之道路交通事故調查報告表記載，本件事故發生路段之
      行車速限為50公里，而被上訴人戊○○於警詢時自陳其當
      時車速約為30公里，則其應無超速行駛之情事，上訴人亦
      未主張、證明被上訴人戊○○有超速行駛之違規行為；另
      訴外人邱錦文於警詢時雖陳稱其車速僅10公里，然倘若其
      確實依規定在右轉彎前先行換入外側車道或慢車道，則被
      上訴人戊○○所駕駛之機車當不致會與訴外人邱錦文發生
      碰撞，是上訴人抗辯因被上訴人戊○○車速高於訴外人邱
      錦文所駕駛之車輛之車速，才會造成本件事故云云，並非
      可採；又被上訴人戊○○係駕駛機車在第四車道正常行駛
      ，而該車道除在交岔路口附近係同時作為右轉彎之車道外
      ，亦為一般機車所應行駛之車道，本件訴外人邱錦文原行
      駛於第三車道，卻於接近於行人穿越道處，突然駛至第四
      車道路口欲右轉，致與原行駛於第四車道之被上訴人戊○
      ○所駕駛之機車，在第四車道處之路口發生碰撞。依上開
      情事以觀，被上訴人就本件事故之發生，應無過失，上訴
      人主張被上訴人戊○○與有過失，應依民法第217 條之規
      定減輕其賠償金額，即屬無據。
  七、從而，被上訴人丙○○、戊○○本於侵權行為損害賠償之
      法律關係，請求上訴人與訴外人邱錦文連帶給付丙○○8
      萬元；被上訴人戊○○191,439 元，及均自刑事附帶民事
      訴訟起訴狀繕本送達之翌日起（即訴外人邱錦文自93年6
      月3 日起，上訴人自93年6 月4 日起）均至清償日止，按
      年息百分之五計算之利息為有理由，應予准許。是則原判
      決命上訴人如數給付並依職權宣告假執行，於法並無不合
      。上訴意旨指摘原判決不當，求予廢棄改判，為無理由，
      應予駁回。
丁、訴訟費用負擔之依據：民事訴訟法第78條。
中    華    民    國    95    年    5     月    25    日
                  民事第三庭審判長法  官  潘進柳
                                  法  官  周玉
                                  法  官  林望民
以上正本係照原本作成
不得上訴
中    華    民    國    95    年    5     月    25    日
                                  書記官  曾建中


司法院資訊處製作；財團法人民間司法改革基金會備份。
